【裁判字號】    99,上更(一),90
【裁判日期】    990630
【裁判案由】    妨害性自主
【裁判全文】
臺灣高等法院刑事判決              99年度上更(一)字第90號
上  訴  人
即  被  告  丙○○
選任辯護人  謝曜焜  律師
上列上訴人因妨害性自主案件，不服臺灣臺北地方法院95年度訴
字第2042號，中華民國96年9 月5 日第一審判決（起訴案號：臺
灣臺北地方法院檢察署95年度偵字第2809號），提起上訴，經判
決後，由最高法院發回更審，本院判決如下：
    主  文
上訴駁回。
    事實及理由
一、構成犯罪要件之事實：
    丙○○於民國（下同）94年12月28日晚上約11、12時許，邀
    約友人黃柏中、乙○（真實姓名年籍詳卷，丙○○另涉對乙
    ○妨害性自主，如後所述，併隱其名）於翌日（即29日）凌
    晨1 時30分許，至臺北市松山區○○○路○ 段333 號錢櫃KT
    V 環亞店唱歌，乙○再邀集成年友人甲○（代號：00000000
    ，真實姓名年籍詳卷，以下稱：甲○）前往同樂。席間黃柏
    中另邀集友人劉佩穎到場歡唱，上開5 人並於唱歌之際，飲
    酒划拳作樂。俟94年12月29日凌晨近4 時許聚會結束，黃柏
    中偕同劉佩瑩、另乙○則獨自一人，各自搭乘計程車離去，
    丙○○亦偕同甲○搭計程車離開。詎丙○○見甲○因酒醉已
    四肢無力，且意識模糊，見有機可乘，竟指示計程車駕駛將
    車輛停靠在臺北市大安區○○○路○ 段139 號之「高雅旅館
    」，攙扶甲○至該旅店向櫃臺服務人員表示欲訂房休息，而
    甲○彼時雖能自行走路，然仍頭暈目眩、意識不清，丙○○
    隨即偕甲○進入該旅館房間，並將昏眩之甲○扶至床上躺下
    ，並基於乘機性交之犯意，將已不勝酒力，全身癱軟無力而
    不能抗拒之甲○放置床上，並褪去甲○之內褲，將陰莖插入
    甲○之陰道而為性交行為，雖甲○欲起身抵抗，並以雙手推
    丙○○之身體，惟仍因酒精作用而力不從心，無法抗拒，旋
    即昏睡。迄至同日上午11時許，甲○始因鬧鐘作響驚醒發覺
    全身赤裸，而確悉上情。
二、認定被告犯罪之積極證據：
  (一)被告丙○○坦承有於上開時地與告訴人歡唱、飲酒後帶同甲
    ○至高雅旅館為性交行為，性交過程中，甲○並有向其表示
    有男友之事實。
  (二)告訴人甲○之證詞，證明被告上開犯罪事實。
  (三)證人丙男之證詞，證明其與甲○交往四、五年，並與甲○係
    同家公司同事，於94年12月29日下午5時餘分許，為甲○約
    到公司外面告以遭到被告性侵害之事實。
  (四)證人楊燕妮、廖梓維之證詞，證明渠等於94年12月29日下午
    接獲告訴人電話，稱遭被告性侵害之事實。
  (五)證人乙○之證言，證明其邀約甲○外出與被告等共五人至KT
    V唱歌飲用威士忌酒類，告訴人飲酒看起來呆呆，並無看到
    甲○與被告有何親熱行為，嗣於94年12月29日上午約11時30
    分許，接獲告訴人之電話，得悉告訴人遭被告性侵害之情事
    。
  (六)證人黃柏中之證言，證明與被告、乙○、甲○、劉佩穎唱歌
    過程中，黃柏中比其餘人都提早喝醉，有在唱歌現場小憩20
    、30分鐘之事實。
  (七)證人劉佩穎之證述，證明被告、甲○、乙○、黃柏中唱歌過
    程中，有喝酒並玩划酒拳之遊戲，喝到其醉之前，在場之甲
    ○、乙○都還沒怎樣，僅係靠門邊之女子有像喝酒喝多那種
    講話越來越大聲之情況等事實。
  (八)告訴人之雙向通聯紀錄乙份，證明告訴人於案發後來確實有
    與證人楊燕妮、廖梓維、乙○聯繫之事實。
三、被告辯解要旨：
  (一)否認有何乘甲○酒醉意識模糊不能抗拒之情而與甲○發生性
    交之犯行，係與甲○因情投意合、你情我願之兩人而發生性
    關係。
  (二)送甲○同乘坐一部計程車回家之過程中，是甲○自己說要去
    旅館休息，並自願與我發生性交行為，後來在性行為過程中
    ，甲○說她有男朋友，我就停止沒有繼續性交行為，嗣甲○
    向我要200萬元，我不願意，所以甲○才會告我，我懷疑遭
    他人仙人跳。
四、爭點整理：
  (一)告訴人甲○於案發時是否已酒醉意識模糊達於精神障礙之程
    度？
  (二)被告是否係乘甲○酒醉不能抗拒而與之為性交行為或係違反
    甲○意願而與之為性交行為？
五、本院判斷：
甲、程序部分：
  (一)告訴人甲○於警詢之供述是否有證據能力：
    按被告以外之人於檢察事務官、司法警察官或司法警察調查
    所為之陳述，與審判中不符時，其先前之陳述具有較可信之
    特別情況，且為證明犯罪事實存否所必要者，得為證據，刑
    事訴訟法第一百五十九條之二定有明文。是依該條規定，被
    告以外之人於檢察事務官、司法警察（官）調查時所為之陳
    述，屬傳聞證據，依同法第一百五十九條規定，本無證據能
    力，必具備「可信性」及「必要性」二要件，始例外得適用
    上開第一百五十九條之二規定，認有證據能力，採為證據。
    其中所謂「較有可信之特別情況」，係屬「信用性」之證據
    能力要件，而非「憑信性」之證據證明力，法院自應比較其
    前後陳述當時之原因、過程、內容、功能等外在環境加以觀
    察，以判斷先前之陳述，是否出於「真意」之供述、有無違
    法取供等，其信用性獲得確定保障之特別情況。而所稱「為
    證明犯罪事實存否所必要者」，係指就具體個案案情及相關
    卷證判斷，為發現實質真實目的，認為除該項審判外之陳述
    外，已無從再就同一供述者，取得與其上開審判外陳述之相
    同供述內容，倘以其他證據代替，亦無從達到同一目的之情
    形而言。查本案被害人甲○就被告對之為乘機性交之細節，
    於法院審理時所為之陳述與其於警詢時之陳述雖未盡相符，
    惟證人甲○於警詢時有律師及社工人員陪同在旁，而其警詢
    之供述，依其記載內容，係採取一問一答方式，且較少權衡
    利害得失或受他人干預，復參諸被害人及證人在案發時所處
    之環境，其能認知被告之行為內容，事後於警局、偵查中，
    距案發時間較近，記憶清晰，不致因於審理中已隔將近一年
    而遺忘部分案情，較無基於壓力而為不實指證或事後串謀故
    意為迴護被告之機會，且係依憑個人知覺經驗所為之指認，
    對證物之辨認較少發生錯誤，亦非出於不當之暗示，並未違
    背通常一般日常生活經驗之定則，應認其警詢筆錄內容係根
    據其陳述之內容所記載，則該筆錄內容之公正客觀性即無由
    質疑；且證人甲○於警詢中之陳述，並均未經過任何強暴、
    脅迫、詐欺、利誘等外力干擾，而係基於其個人自由意識所
    為陳述，尚無時間思考如何匿、飾、增、減，或有勾串供詞
    之機會，動機較為純正，且其就被害之時間、地點、相關情
    節，均能詳予說明，若非親身經歷，自不可能為如此詳細之
    描述，應無設詞誣陷之故意，足認證人甲○於警詢時之陳述
    ，實具有較可信之特別情況，綜上情況判斷，本院認證人甲
    ○於警詢時之陳述，具有較可信之特別情況，且其警詢筆錄
    基於發見真實之需求並有重要關係，而為證明犯罪事實之存
    否並有必要，故證人甲○於警詢之陳述本院認符合刑事訴訟
    法第一百五十九條之二之情形，依法有證據能力。
  (二)告訴人甲○於偵訊時之供述是否具有證據能力：
    按刑事訴訟法第158條之3規定：「證人、鑑定人依法應具結
    而未具結者，其證言或鑑定意見，不得作為證據。」所謂「
    依法應具結而未具結者」，係指檢察官或法官依刑事訴訟法
    第175條之規定，以證人身分傳喚被告以外之人（證人、告
    發人、告訴人、被害人、共犯或共同被告）到庭作證，或雖
    非以證人身分傳喚到庭，而於訊問調查過程中，轉換為證人
    身分為調查時，此時其等供述之身分為證人，則檢察官、法
    官自應依本法第186條有關具結之規定，命證人供前或供後
    具結，其陳述始符合第158條之3之規定，而有證據能力。若
    檢察官或法官非以證人身分傳喚而以告發人、告訴人、被害
    人或共犯、共同被告身分傳喚到庭為訊問時（例如刑事訴訟
    法第71條、第219條之6第2項、第236條之1第1項、第248條
    之1、第271條第2項、第271條之1第1項），其身分既非證人
    ，即與「依法應具結」之要件不合，縱未命其具結，純屬檢
    察官或法官調查證據職權之適法行使，當無違法可言。而前
    揭不論係本案或他案在檢察官面前作成未經具結之陳述筆錄
    ，係屬被告以外之人於偵查中向檢察官所為之陳述，本質上
    屬於傳聞證據，基於保障被告在憲法上之基本訴訟權，除該
    被告以外之人死亡、身心障礙致記憶喪失或無法陳述、滯留
    國外或所在不明而無法傳喚或傳喚不到、或到庭後拒絕陳述
    等情形外，如已經法院傳喚到庭具結而為陳述，並經被告之
    反對詰問，前揭非以證人身分而在檢察官面前未經具結之陳
    述筆錄，除顯有不可信之情況者外，得為證據，並應於判決
    內敘明其符合傳聞證據例外之理由；又前揭非以證人之身分
    在審判中之陳述筆錄，倘該被告以外之人已經法院以證人身
    分傳喚到庭並經具結作證，且由被告為反對詰問，或有前揭
    傳喚不能或詰問不能之情形外，該未經具結之陳述筆錄因屬
    審判上之陳述，自有證據能力；若係在另案法官面前作成之
    陳述筆錄，本質上亦屬傳聞證據，自得依本法第159條之1第
    1項之規定，認有證據能力。不能因陳述人未經具結，即一
    律適用本法第158條之3之規定，排除其證據能力（最高法院
    96年台上字第3527號判決意旨參照）。本件檢察官以告訴人
    身分訊問甲○時雖未命其具結，惟於法院審理時已依證人身
    分傳訊甲○具結作證，並給予被告詰問之機會，自無礙被告
    防禦權之行使，則證人甲○於偵查中所為之證言，並無顯不
    可信之情形，自得作為證據。
  (三)證人丙男、乙○、楊燕妮、廖梓維於偵訊時之供述是否具有
    證據能力：
    按刑事訴訟法第159條之1規定「被告以外之人於審判外向法
    官所為之陳述，得為證據。被告以外之人於偵查中向檢察官
    所為之陳述，除顯有不可信之情況者外，得為證據。」，本
    條之立法意旨乃認被告以外之人（含共同被告、共犯、被害
    人、證人等）於法官面前所為之陳述（含書面及言詞），因
    其陳述係在法官面前為之，故不問係其他刑事案件之準備程
    序、審判期日或民事事件或其他訴訟程序之陳述，均係在任
    意陳述之信用性已受確定保障之情況下所為，因此該等陳述
    應得作為證據。而檢察官職司追訴犯罪，必須對於被告之犯
    罪事實負舉證之責。就審判程序之訴訟構造言，檢察官係屬
    與被告相對立之當事人一方（參照本法第三條），是故偵查
    中對被告以外之人所為之偵查筆錄，或被告以外之人向檢察
    官所提之書面陳述，性質上均屬傳聞證據，且常為認定被告
    有罪之證據，自理論上言，如未予被告反對詰問、適當辯解
    之機會，一律准其為證據，似與當事人進行主義之精神不無
    扞格之處，對被告之防禦權亦有所妨礙；然而現階段刑事訴
    訟法規定檢察官代表國家偵查犯罪、實施公訴，依法其有訊
    問被告、證人及鑑定人之權，證人、鑑定人且須具結，而實
    務運作時，偵查中檢察官向被告以外之人所取得之陳述，原
    則上均能遵守法律規定，不致違法取供，其可信性極高，為
    兼顧理論與實務，爰於第二項明定被告以外之人於偵查中向
    檢察官所為陳述，除顯有不可信之情況者外，得為證據。查
    本件證人丙男、乙○、楊燕妮、廖梓維等人於偵查中向檢察
    官所為之陳述，均經依法具結，以擔保渠等證言之真實性，
    此外，本案復未見檢察官在偵查中有何違法取供情事，是上
    開陳述內容之任意性與信用性，自已足供擔保，應認上開陳
    述「非顯不可信」，依刑事訴訟法第159條之1第2項規定，
    自應例外賦予其證據適格之地位，而認其等偵查中之證述具
    有證據能力。
  (四)其餘本件認定事實所引用之本件卷內所有卷證資料（包含文
    書證據、物證等證據）之證據能力，檢察官及被告、辯護人
    於本院審理時均不爭執，且並無證據證明係公務員違背法定
    程序所取得；又卷內之各項文書證據，亦無刑事訴訟法第15
    9 條之4第1款、第2款顯有不可信之情況，而不得作為證據
    之情形，或有刑事訴訟法第159條之4第3款其他可信特別情
    況下所製作之文書，而得作為證據，均認有證據能力，併予
    敘明。
乙、實體部分：
  (一)依事實欄所載告訴人甲○於案發離開KTV時確已酒醉意識模
    糊達於精神障礙之程度之證據及理由：
    證人即告訴人甲○於警詢時證稱：「．．．之後只剩下建生
    （燊）或Tonny跟我在喝，最以快結束的時候，乙○有過來
    ，我那時候視力已經模糊，看到的是雙重疊影．．．我一上
    車我有跟司機講我家的路線後，我整個人都暈了，我聽到建
    燊叫計程車司機停車，當計程車停下來的時候，我以為我家
    到了，所以睜開眼睛看．．．下意識知道那是賓館，但那時
    候我已經意識很模糊了．．．」、「我和他在計程車上的一
    切，我完全沒有記憶」等語（見偵字第2908號卷第11、12頁
    ）；於偵查及原審審理中均證述：案發當天，因乙○急切電
    話邀約，我才會前往該KTV，現場只認識乙○，席間，我、
    被告、被告之男性友人（即證人黃柏中）、乙○等人共喝2
    瓶黑牌威士忌，以水稀釋喝，現場還有1位女生是被告男性
    友人之女友（即證人劉佩穎），我們猜酒拳，輸的下一家要
    喝酒，只記得女孩子一直喝，我當時感覺全身麻麻的，整個
    頭很悶脹，無法清楚思考，要離開時不知是誰說我與被告住
    很近，很順路，就要被告與我共搭一輛計程車，整個過程我
    只能記得一點點片段。我在計程車上已經昏睡了，而那家旅
    館在我住家附近，計程車停車時，我原以為到家了，下車時
    才發現是旅館，但我如何進入賓館，均無記憶等語（見偵查
    卷第41頁、第42頁；原審卷第44頁至第45頁）。再證人即與
    被告、甲○等人共同飲酒作樂之劉佩穎於偵查亦證稱：我進
    入KTV包廂時，被告等人已在喝酒，甲○在席間曾經跟我自
    我介紹兩次，我認為甲○當時有點醉，因為她忘記跟我介紹
    二次等語（見偵查卷第100頁、第101頁）；嗣於本院上訴審
    審理時為相同之證述，並證稱：甲○在自我介紹兩次後，仍
    繼續喝酒，且甲○係頻頻喝酒，別人敬酒時，甲○也喝酒等
    語（見本院上訴卷第79頁及其反面），而案發當時甲○與證
    人劉佩穎係第一次見面，衡諸常理，初次見面之人當不會故
    為二次自我介紹，且第一次與甲○見面之證人劉佩穎在當時
    即可感覺到甲○似有喝醉之舉動，顯見證人甲○於KTV包廂
    時早有醉意，否則不至向證人劉佩穎自我介紹兩次。且證人
    乙○於偵訊時亦證稱：「甲○在KT V唱歌時就有點呆呆的，
    跟喝酒之前看起來不太一樣，反應比較慢，是喝酒以後才這
    樣的」、「．．．當時要離開時，我有看到甲○要上計程車
    ，我有跟她說再見，但她沒有反應．．．當時甲○在計程車
    車門旁邊等他，扶著車門沒什麼反應」（見偵卷第66、68頁
    ），於原審審理時亦證稱：「（你的意思是否甲○扶著計程
    車的時候你有跟她說再見，甲○沒有什麼反應？）是」等語
    （見原審卷第97、98頁），核與證人即與甲○交往四、五年
    之男友丙男於偵訊時所證：「我之前有看過甲○喝醉酒的樣
    子，她喝醉酒的樣子就是全身無力，需要人攙扶，或抓著一
    個人的手抓很緊，怕跌倒」等語相符（見偵卷第69頁），則
    甲○既與乙○熟識，且當天亦是應乙○之邀前往唱歌，於結
    束分離時，甲○若非已酒醉意識模糊，對乙○之道別自無故
    意視而不見之理。再徵之證人甲○於警詢又自承：我平常酒
    量還好，啤酒大概可以喝到2000CC左右，雖不會醉，但會暈
    ，惟烈酒稀釋過大概喝3、4杯（約150CC）就會醉，案發當
    天喝多少，我不清楚，但覺得喝了很多，當時開了2瓶威士
    忌，且有用水或冰塊稀釋過等語（見偵查卷第12頁、第41頁
    ），而案發當日被告等5人確實共喝2瓶威士忌烈酒，且有予
    以稀釋一節，亦據被告、證人黃柏中、乙○於警詢或偵查中
    證（供）述綦詳（見偵查卷第20頁、第21頁、第44頁、第64
    頁、第84頁），依告訴人所述其於案發當日零晨一時三十分
    許，應乙○邀約前往KTV唱歌飲酒划拳作樂至清晨四時許聚
    會才結束，喝酒歷時二、三個小時，曾有四、五位友人前後
    陸續前來與會飲酒作樂，並曾以礦泉水或可樂稀釋酒類飲料
    ，唯所飲用酒類是酒精濃度甚高之威士忌酒，甲○自承平時
    酒量喝了經稀釋之威士忌酒三、四杯（約150C.C.）就會醉
    ，以告訴人甲○當日係最早前來參與聚會喝酒，被告另一友
    人黃柏中及證人劉佩穎前來與會時，依證人劉佩穎所述甲○
    頻頻喝酒，自我介紹兩次，似有醉意，乙○並稱期間看見甲
    ○言詞、行動，反應呆滯、木訥，聚會結束搭乘計程車離開
    時，雙手扶靠計程車門，沒有反應，參以甲○之男友丙男所
    述以往看見甲○酒醉反應等情以觀，堪認證人甲○案發當時
    經稀釋過之烈酒之酒量確實不勝酒力，至離開KTV包廂時即
    已酒醉意識模糊之狀態甚明。
  (二)依事實欄所載被告係乘甲○酒醉意識模糊不能抗拒而與之為
    性交行為之證據及理由：
  1.證人甲○於警詢時證稱：「．．．進去房間以後，．．．他
    就開始脫我的衣服，我為了不讓他脫我的衣服，我翻身過來
    反抗他，他反而把我的內褲脫掉，我求他不要對我做這件事
    ，並告訴他我有男朋友了．．．但之後他還是把他的性器官
    插入我的陰道內性侵害得逞，發生之後我就暈睡過去」、「
    ．．．那個時候我基於潛意識一直求他不要侵犯我，我用手
    推他，但當時我全身無力，根本起不了作用」、「他把他的
    陰莖插入我的陰道內．．他有沒有射精我不清楚，有沒有載
    保險套我不清楚」、「當時精神狀況很不好、不太有意識，
    當時我只有下意識的反應」、「．．．當日下午17 點26分
    被告有打電話給我．．．我說你對我做這件事我很生氣，他
    有跟我道歉．．．」（見偵卷第11至15頁）；於偵訊時證稱
    ：「我喝醉酒，全身無力，攤在床上，被告先脫我衣服，把
    我壓在床上，要對我性侵害時，我本能的用手反推抵抗，但
    好像沒有什麼效用，我跟被告求饒，說我有男友，不要對我
    性侵害，但我不記得被告如何回應，只記得他不理會我，一
    直脫我衣服」、「我當時精神很不好，頭很暈，也沒有危險
    意識，很想睡覺，所以沒有求救」（見偵卷第42頁）；於原
    審審理證稱：「因為當時我躺在床上睡覺，他從我的腰部要
    把我的衣服從頭上脫掉，那時候我不知道，他為何要脫我的
    衣服，我的下意識覺得有什麼事情要發生」、「．．．在他
    扯衣服的時候，我下意識不讓他把我的衣服脫掉，所以我就
    翻身變成趴著，想不讓他脫我的衣服，但是我沒有什麼力氣
    ，他因為我那樣的姿勢，他就把我的內褲脫掉」、「我印象
    比較深的是他壓在我身上要對我進行性侵害的時候，我有叫
    他不要這樣做，我只記得他確實有跟我發生關係，但是我只
    記得我當時只重複二句話，我有男朋友，叫他不要這樣做，
    我有反抗，推他，但是好像沒有什麼用處」、「我記得他有
    把他的生殖器放到我的體內」、「再就昏睡了，中間過程我
    都不知道．．．」等語明確（見原審卷第45頁）。
  2.綜合甲○所述其與被告進入旅館房間時，精神很不好，不太
    有精神意識，攤軟於床上想睡，被告褪去其上衣及裙褲時，
    潛意識感覺被告要對其性侵，下意識用手要推開被告身體抗
    拒，並以言語表示其已有男友，以求饒被告不要為進一步之
    行動，但僅是下意識之反應，當時全身無力，根本起不了作
    用，後來就暈睡過去，直到當時上午十一時許始被鬧鐘鈴聲
    驚醒等情。按對於男女利用其精神、身體障礙、心智缺陷或
    其他相類之情形，不能或不知抗拒而為性交者，刑法第二百
    二十五條第一項設有處罰之明文。其所謂相類之情形，係指
    被害人雖非精神、身體障礙、心智缺陷，但受性交時，因昏
    暈、酣眠、泥醉等相類似之情形，致無同意性交之理解，或
    無抗拒性交之能力者而言；至被害人之所以有此情狀，縱因
    自己之行為所致，仍不能解免乘機對其性交者之刑責（最高
    法院96年台上字第4376號、73年台上第2526號判決意旨參照
    ）。又刑法第221條第1項強姦罪、第224條第1項強制猥褻罪
    ，與第225條第1項乘機姦淫罪、同條第2項乘機猥褻罪，其
    主要區別在於犯人是否施用強制力及被害人不能抗拒之原因
    如何造成，為其判別之標準。如被害人不能抗拒之原因，為
    犯人所故意造成者，應成立強姦罪或強制猥褻罪。如被害人
    不能抗拒之原因，非出於犯人所為，且無共犯關係之情形，
    僅於被害人心神喪失或其他相類之情形不能抗拒時，犯人乘
    此時機以行姦淫或猥褻行為者，則應依乘機姦淫或乘機猥褻
    罪論處（最高法院71年台上第1562號判例意旨參照）。足認
    甲○當時因於KTV包廂與被告等人划拳喝酒，飲酒過量，因
    不勝酒力，於離開KTV時已酒醉意識模糊，嗣由被告帶至賓
    館進入房間時已酒醉昏暈全身虛軟無力，於無同意被告性交
    之理解及抗拒性交能力之情形下遭被告性侵害得逞，被告顯
    係利用甲○酒醉不能抗拒之際乘機姦淫甲○等情明確。
  (三)被告辯解不採之理由：
    被告雖辯解告訴人甲○於案發當日與被告喝酒唱歌並無酒醉
    情形，精神意識清楚，酒席間頻頻向被告握手示好舉動極為
    親密，並以言語表示相見恨晚，共同搭車返回告訴人住處附
    近街道下車，乃步履穩健正常與被告攜手進入賓館房間，告
    訴人應是情投意合、你情我願之情況下與被告發生性行為，
    告訴人因患有躁鬱症及事後因訛詐被告200萬元不成而提告
    ，並聲請傳喚證人黃柏中、劉佩穎，調取高雅旅館監視錄影
    帶為證等語。
  1.證人劉佩穎於偵查中雖曾證稱：由甲○之眼神、表情、應答
    方式、呼出氣味、舉止、臉色情狀，其不覺甲○有酒醉等情
    （見偵查卷第100頁）；另於本院上訴審理時亦稱述：我感
    覺甲○並無喝醉云云（見本院上訴卷第78頁反面、第79頁）
    ，惟通常人於飲酒後，有的人會馬上臉紅，也有人臉色會變
    得蒼白；亦有人喝酒後講話會喋喋不休、提高音量、或又哭
    又笑，也有人會沈默不語、目光呆滯；有人黃湯下肚後立即
    呈現酒醉情形，亦有人會慢慢出現腳步不穩、頭痛，甚或失
    去意識等酒醉現象，故每個人喝酒後會有何種表情、反應、
    舉止，或酒醉現象，會因個人之體質、當時之身體狀況或飲
    酒量之多寡而有差別。證人劉佩穎自承與被害人甲○當日是
    第一次見面，且之前也未曾見過甲○酒醉之情形，所以也不
    知甲○酒醉後會出現什麼言行舉止等語（見本院上訴卷第79
    頁、第80頁），是其前揭所述感覺甲○並未酒醉云云，僅能
    認係其於KTV包廂停留當時，基於通常觀察所得之結論，自
    不若被害人甲○對自己飲酒後之情況描述為正確。況證人劉
    佩穎證述甲○於出現自我介紹兩次之有明顯醉意之不尋常舉
    動後，又頻頻喝酒，已如上述，最後亦各自離去，而被告在
    旅館與甲○為性交行為時，其亦不在場。是證人劉佩穎上證
    詞不足以證明甲○於離開KTV至「高雅旅館」與被告發生性
    交行為之期間，並無酒醉之情形，自無法據為有利於被告之
    認定。
  2.再證人黃柏中於檢察官偵查中雖亦證稱：甲○喝酒前後沒有
    什麼差別，我離開KTV時，甲○與乙○站在店門口之騎樓下
    ，大家都可以自行走路，無需他人攙扶，我付完帳回到包廂
    還跟甲○說有機會再一起唱歌，甲○說OK，我覺得甲○回話
    蠻正常等語（見偵查卷第86頁）；另於本院上訴審理時亦為
    類似之證述（見本院上訴卷第81頁反面、第82頁），姑不論
    證人黃柏中自承與被告認識10多年（見本院上訴卷第82頁反
    面），其證詞難免有偏頗之虞，且據其於警訊時曾證稱：在
    我女姓友人「小穎」（即劉佩穎）到場不久後，我就醉了，
    就在KTV包廂內睡覺，睡了多久我不知道，醒來後我買單，
    共消費5,976元，買單後，我又開始睡覺，如何離開我已不
    清楚，等到在計程車上意識才略為清楚，始發現其朋友「小
    穎」在身邊等語（見偵查卷第20頁）；核與證人即黃柏中當
    時之女友劉佩穎於偵查中證稱：案發當天黃柏中是由我送回
    去等語（見偵查卷第101頁），及於本院上訴審理時證述：
    黃柏中當天醉得不醒人事，只剩一點點意識，整個人趴在我
    腳上，且很早就喝醉，因為黃柏中不舒服，所以我們先走等
    語（見本院上訴卷第80頁及其反面）相符，顯見證人黃柏中
    於KT V包廂內即已出現酒醉之現象，稍有意識，僅能完成結
    帳行為，至於如何離開現場，均無記憶（詳如後述），是其
    前揭所證看到甲○站在門口，並無酒醉之情，不需人攙扶，
    能自行走路，顯係事後串飾迴護被告之詞，並不可採。
  3.又被告所辯：在KTV唱歌、喝酒席間，甲○對我很有好感，
    還握著我的手說「怎麼不早一點遇見你」之話等情。惟此非
    但為證人甲○所否認，且證人劉佩穎於偵查及本院上訴審理
    時亦證述：有看到被告與甲○坐在一起，惟被告與坐在門邊
    的女子（指乙○）聊的比較多，與甲○互動較少，我沒有看
    到甲○與被告有親密的舉動；沒有聽到甲○說「怎麼不早一
    點遇到你」之語，因包廂內有音樂，大家的對話都聽不太到
    ，亦未看見甲○有握著被告之手，只知道甲○與被告一直講
    話聊天等語（見偵查卷第101頁；本院上訴卷第79頁反面、
    第80頁）。另證人即乙○於原審審理時亦證述：被告與甲○
    坐的很近，只有交談，沒有其他的動作；我沒有看到甲○握
    著被告的手，並說「怎麼不早一點遇見你」等語，這些話是
    被告自己說的等語（見原審卷第91頁、第95頁、第96頁）。
    雖證人黃柏中於偵查中證稱：對第一次見面之人而言，被告
    與甲○互動算親密，在我休息起身時，有看到甲○握住被告
    的手說「怎麼不早點遇見你」，之後就坐在一起聊天，因為
    很吵，所以甲○與被告講話很大聲，但是這一句話講得特別
    大聲等語（見偵查卷第85頁、第86頁），另於本院上訴審理
    時亦為相同之證述（見本院上訴卷第81頁反面），惟如前述
    ，證人黃柏中於前揭時地，早已因酒醉幾無意識，其能否看
    見或聽見甲○有前揭行止，已非無疑。且證人黃柏中亦自承
    ：當時現場唱歌很吵，被告與甲○是貼著耳朵講話，除上述
    一語外，我沒有聽到被告與甲○之其他對話等語（見偵查卷
    第86頁；本院上訴卷第83頁），設若證人黃柏中上述證言均
    屬實，則在KTV如此吵雜之環境下，被告與甲○係初次見面
    ，甲○豈有可能不顧旁人感受貼著被告耳朵還對著被告大聲
    說出如此私密且情話綿綿之話語，且上開對話僅為證人黃柏
    中所聽聞，而黃柏中卻聽不到被告與甲○之其他對話，其證
    言顯有矛盾，顯與常情不符，洵不足取（至證人黃柏中上開
    涉嫌偽證部分，另移由檢察官偵辦）。是被告辯稱係甲○對
    我有好感，與我互動親密云云，亦非可採。參以被告自承案
    發當天係第一次與甲○見面（見偵查卷第5頁），縱甲○確
    實有對被告表示好感，雙方既未交往，又無金錢交易，甲○
    豈會僅與被告相識幾個小時即自動對被告獻身，此亦有悖於
    常情。又被告自述：進入旅館房間後先曾與甲○聊天約半小
    時之後才有進一步之行為，在與證人甲○發生性交行為過程
    中，因甲○表示其有男友後，我即停止等語（見原審卷第48
    頁），惟衡諸常情，若甲○果真對被告有好感，且相見恨晚
    ，並同意與被告一同前往旅館發生性行為，理應於進入房間
    後即迫不及待隨即兩相沈溺於與被告間之魚水之歡，又何必
    中途說出其有男友之掃興話語而破壞其與被告間男歡女愛之
    歡愉情境？益見證人甲○所述係為拒絕及阻止被告繼續對其
    為性交行為始會不斷強調自己有男友一節，與常情較為相符
    ，益證證人甲○前開證述與事實相符而可採信。
  4.再辯護人為被告所辯以：甲○若堅決不願與被告發生性關係
    ，在下計程車時即不應與被告進入賓館休息；又甲○之衣服
    有暗扣，不容易脫掉，徜甲○無意與被告為性行為，不會主
    動告知被告衣服暗扣所在；再甲○於賓館房間有機會以手機
    、電話對外求救，何以不為，顯見其與被告係你情我願；又
    甲○事後經醫院檢驗，並無受任何傷害，驗傷結果亦證明甲
    ○「陰道口口徑很小，處女膜完整無裂痕」，徜甲○不願與
    被告發生性行為，只要將身體稍微移動翻轉，被告即很難將
    陰莖插入甲○陰道內，足證兩人當時係半推半就、你情我願
    下發生性關係；再甲○如不願與被告性交，不應於包廂內與
    被告為親密之舉動，且於與被告性交過程中尚告知被告有男
    友而矇騙被告，此乃甲○憂鬱症發作，受良心苛責所致等情
    。惟誠如甲○前開證述，其雖知被告將其帶往賓館，但對於
    如何進入賓館，及如何遭被告性侵之過程，只有片斷之記憶
    ，又其係該日早晨被類似手機音樂鈴聲驚醒後，始查覺遭到
    性侵害等情，顯見甲○因酒精之影響，雖未完全失去意識，
    但已無自主之意識或控制行動之能力，自不可能出於己意與
    被告進入賓館休息，或能對外求援，辯護人此部分辯詞，並
    不可採。再辯護人指甲○係主動告知被告其衣服有暗扣，方
    便被告脫衣一節，除被告自我辯解外，別無其他證據證明，
    本不可採。且據甲○於警詢時證稱：被告開始要脫我衣服，
    我為不讓被告脫衣服，即翻身反抗，被告反而將我內褲脫掉
    等語（見偵查卷第11頁）；另於原審審理時亦證述：當時我
    躺在床上睡覺，被告從我腰部要把我衣服從頭部脫掉我不知
    被告為何脫我衣服，下意識覺得有事情要發生；被告將我上
    衣扯在我脖子讓我感覺很不舒服，我記得被告在扯我衣服時
    ，我下意識不讓被告脫我衣服，所以我翻身變趴著，想不讓
    被告脫衣服，但我沒什麼力氣，被告就因我趴著之姿勢，將
    我內褲脫掉等語（見原審卷第45頁）。是證人甲○並未明確
    指稱被告最終有將我衣服褪去，且若證人甲○與被告係兩情
    相悅發生性關係，被告有必要如此粗魯將甲○之上衣由腰部
    往頭部急扯，讓甲○感覺極不舒服。再被告自始均自承有將
    陰莖插入甲○陰道內，而甲○未受任何傷害，或因「陰道口
    口徑很小，處女膜完整無裂痕」等情，僅能認定被告未對甲
    ○施強暴或凌虐之手法，及陰莖未完全深入甲○之陰道內部
    ，無從推論甲○係自願與被告發生性行為。至其指甲○憂鬱
    症發作，係因原有男友尚主動與被告發生性關係，矇騙被告
    ，受良心遣責所致云云，純屬無稽推測之詞，均不足為有利
    於被告之認定。
  5.至被告辯稱：甲○於事後向我要200萬元，遭我拒絕，故甲
    ○提出告訴，我懷疑被他人仙人跳云云。然甲○遭被告性侵
    害，本可向被告請求民事上之損害賠償。且證人即乙○於偵
    查中證稱：案發當天傍晚，甲○有打電話給我，告知其被強
    暴，說她很害怕，她有情緒有點茫然，當時並沒有建議她報
    案，我有陪同甲○等人約被告至板橋「檸檬草」餐廳見面，
    要被告道歉，但被告未出面，後再約被告談判，被告即被警
    察帶走等語（見偵查卷第64、65頁）；證人楊燕妮於偵查中
    亦證稱：甲○於案發當天下午打電話給我，說一位男生對其
    性侵害，口氣是傷心難過，我建議甲○報警，甲○說要再考
    慮，想約被告出來談判等語（見偵查卷第68頁）；另證人廖
    梓維於偵查中亦證稱：案發當天下午甲○有打電話給我，說
    她被一個男生性侵害，我建議甲○採取法律途徑，但甲○擔
    心家人及男友之反應，甲○講電話時語氣很慢，且發抖，我
    有安撫甲○之情緒等語（見偵查卷第68頁）；再證人即甲○
    之男友丙男（年籍詳卷）於偵查中亦證述：我與甲○交往4
    、5年，我與甲○在同家公司上班，案發當日傍晚5點多，甲
    ○約我到公司外面，甲○精神很緊張，一直哭泣及發抖，且
    語無倫次，我叫甲○先冷靜，甲○始將被性侵害之過程娓娓
    道來，我等甲○情緒稍微安定後，始建議是否找被告出來談
    判，曾經找過被告出來談判，第一次被告未到，第二次被
    告出現，乙○之朋友質疑被告為何對乙○性侵害（即後述併
    案部分），被告說今日不是來處理乙○之事，嗣甲○與警方
    前來，警方將被告帶走等語（見偵查卷第70頁）。是由甲○
    於案發後之無助、到處求援、哭泣、顫抖及尋求慰藉，與尚
    未與被告正式談判即報警處理等情狀觀之，顯非故意設計被
    告與其為性行為，再藉此要脅給付高額之賠償甚明。又縱甲
    ○事後向被告索賠200萬元，或有被告所述有恫嚇其如不付
    錢，要斷手斷腳，否則不知道會發生什麼情形等情，然被害
    人甲○並非於高雅賓館房間與被告性交行為之際即時招來友
    人壯漢闖入房間，藉詞遭被告性侵，而當場施恐嚇勒索之行
    為，尚與所謂設局「仙人跳」之情有間，應僅是事後要求被
    告賠償道歉未果，憤念難平而有不當過激之言論而已，尚難
    執為被害人甲○設局「仙人跳」之論據。
  6.再檢察官於偵查中雖曾勘驗「高雅賓館」提供案發當日之監
    視錄影帶內容，並制有勘驗筆錄在卷可憑（見偵查卷第112
    頁至第114頁），惟依勘驗之內容無法確認被告與甲○當日
    進入賓館之情形，且經事後查證，檢察官勘驗之錄影內容係
    94年12月27日之監視錄影帶，並非案發日即94年12月29日凌
    晨4時許至同日上午11時許之監視畫面，而「高雅賓館」之
    錄影帶只保存一星期，94年12月29日之錄影內容業經重覆使
    用，無法再提供等情，有公務電話紀錄1紙在卷可憑（見偵
    查卷第117頁），是本院自無法復行勘驗該錄影帶內容，從
    而，上開勘驗筆錄不足為被告有利之證明。
  (四)最高法院發回意旨之判斷：
  1.最高法院發回意旨(一)指原審判決援引證人劉佩穎於偵查及原
    審證述：「甲○在ＫＴＶ時，曾向我為兩次自我介紹」等語
    資為甲○酒醉補強證據；並以劉佩穎另證稱：「伊感覺甲○
    並無酒醉」云云及證人黃柏中證稱：「離開ＫＴＶ時，甲○
    可以自行走路」云云，均不足為有利於上訴人之認定。然原
    判決雖謂：「劉佩穎所述『伊感覺甲○並無酒醉』之詞，僅
    能認係劉佩穎在ＫＴＶ時，基於通常觀察所得之結論，不足
    以證明甲○於離開ＫＴＶ至高雅賓館與上訴人發生性行為之
    期間，無酒醉之情形」。然對於劉佩穎所述「甲○在ＫＴＶ
    時，曾向劉佩穎為兩次自我介紹」一事，何以得認甲○於Ｋ
    ＴＶ自我介紹兩次係因醉酒所致，並引申作為甲○所述彼在
    高雅賓館內，係因酒醉不能抗拒而遭上訴人性侵害之補強證
    據，則未說明其論斷之理由，自有判決理由不備之違誤。查
    ：證人劉佩穎95年4月11日上午11時22分、11時47分兩次接
    受檢察官訊問：「（庭上這位女生有跟你聊天（指認甲○）
    ，你記得她酒醉之程度？）她有點醉，她有跟我自我介紹兩
    次」、「（以你來看，為何認為她有酒醉？）因為她忘記跟
    我介紹兩次」等語，同日應訊中雖另稱：「．．．沒有覺得
    她有酒醉」，然於同日應訊經檢察官質問：「是否記得甲○
    在包廂喝醉的情況？」又稱「我沒有注意，我只是印象比較
    深刻的是，她跟我自我介紹二次，所以我覺得她可能有點醉
    」等語（詳偵查卷第10 1、102頁），於同日偵訊先後證稱
    感覺甲○在KTV可能有酒醉的情形，參以同日在場飲酒作樂
    的證人乙○亦證稱確看見甲○眼神、言詞、行動呆滯，顯示
    酒醉情狀，核與甲○亦自承案發時因頻頻划拳喝酒已超過其
    平常三、四杯之酒量等情，互合相符，足以認定甲○案發當
    日確已酒醉意識模糊之程度，證人黃柏中與劉佩穎是男女朋
    友，黃柏中又是被告多年友人，偵查中係依被告聲請傳訊作
    證，兩人於偵審中有利被告之證言，應屬事後串飾迴護之詞
    ，應不足為有利被告之認定。
  2.最高法院發回意旨(二)指原判決理由欄雖說明：「檢察官於偵
    查中雖曾勘驗高雅賓館提供案發當日之監視錄影帶內容…惟
    依勘驗之內容無法確認被告與甲○當日進入賓館之情形，且
    經事後查證，檢察官勘驗之錄影內容係九十四年十二月二十
    七日之監視錄影帶，並非案發日即九十四年十二月二十九日
    …之監視畫面，而高雅賓館之錄影帶只保存一星期…二十九
    日之錄影內容業經重複使用，無法再提供…是上開勘驗筆錄
    不足為被告有利之證明」。然依卷內資料，檢察事務官於九
    十五年四月二十一日下午勘驗高雅賓館之監視錄影帶時，被
    告曾當場指稱錄影帶中之男子係被告；證人即承辦本件之台
    北市政府警察局婦幼警察隊偵查佐鄭金貴亦證稱：「我看男
    生長得像被告…（問：賓館人員有無跟你說該錄影帶錄製時
    間？）賓館人員說是九十四年十二月二十九日凌晨零時至上
    午六時」。而第一審法院將該錄影帶送請內政部警政署刑事
    警察局鑑定後，該局固函覆稱「因無法確認鑑定標的錄影時
    間，致本案無法鑑定」；惟該局函所檢附擷取自錄影帶內畫
    面影像相片一張，其中左下方畫面出現一名男子手牽一名穿
    著裙子之女子，上開相片中之男、女是否為被告及甲○？事
    關甲○所述彼至高雅賓館時已酒醉等情是否屬實之判斷，且
    事實審法院非不得自行勘驗該錄影帶以為判斷。原審對於與
    被告有無乘甲○酒醉不能抗拒之情形與甲○為性交之認定有
    重要關係之事項未加調查，遽為不利被告之認定，洵有調查
    未盡之違誤。查檢察官偵查中曾傳喚承辦警員鄭金貴攜帶由
    高雅賓館吳增祥經理所提供所謂案發當日之監視錄影帶勘驗
    ，當庭播放並由鄭金貴偵查佐當庭說明雖證稱監視錄影帶顯
    示有一男一女前後走進賓館，男生長得像被告，被告亦供稱
    該男子影像蠻像我的，但稱女生的部分我覺得無法看清楚她
    是穿裙子還是褲子，告訴人則堅稱走在男士後面的女子並非
    其本人，該女子是穿淺色鞋子，其當天是穿黑色馬靴等語，
    而依勘驗筆錄所載：女子影像係身著長褲，上身著及膝外套
    ，肩背背包於右側穿淺色鞋子．．．等情（詳見偵查卷第11
    3頁勘驗筆錄），是依該次勘驗筆錄所載，無法確認該捲監
    視錄影帶所顯示有一男一女牽手走進賓館之影像是否被告與
    告訴人二人。嗣於檢察官勘驗後因對錄影帶中影像尚有疑義
    ，曾指示檢察事務官以公務電話聯繫查詢所提供的監視錄影
    帶日期，據高雅賓館吳增祥經理表示，當時係依員警的要求
    提供94年12月27日的監視錄影帶，有傳真工作日誌供鈞署參
    考，而本賓館錄影帶只保存一個星期，故該段時間之其餘錄
    影帶，已經重覆使用，無法再提供等情，有該公務電話紀錄
    及高雅賓館工作日誌傳真文件可稽（詳見偵查卷第117、118
    頁），是檢察官偵查中證人鄭金貴所調取勘驗之錄影帶是否
    案發當時之94年4月29日，亦有可疑，嗣於原審審理中將該
    監視錄影帶函請內政部警政署刑事警察局鑑定解析畫面及錄
    影日期，據函覆由於錄影畫面並未顯示錄影時間，致無法鑑
    定，有該局函件可證（原審卷第25頁），是本案已無從依該
    監視錄影帶進一步查明錄攝之時間及影像中顯示者是否被告
    與告訴人，況該監視錄影所顯示者亦僅是一男一女牽手走進
    賓館，監視錄影帶翻攝照片之日期是94年12月27日與案發日
    期既不相同，該照片中之男女真實身分又不明，僅憑一張與
    本案事實無關聯性之照片，實無法證明被告所辯與告訴人是
    你情我願而進入高雅賓館發生性關係。
  3.最高法院發回意旨(三)指刑法第二百二十一條第一項對於女子
    以其他違反其意願之方法而為性交罪，所稱「其他違反其意
    願之方法」，不以類似於該項所列舉之強暴、脅迫、恐嚇、
    催眠術等相當之其他強制方法，足以壓抑被害人之性自主決
    定權為必要，凡為該項所列舉之強暴、脅迫、恐嚇、催眠術
    以外，其他一切違反被害人意願之方法，妨害被害人之意思
    自由者，即足當之。倘甲○上開證詞非虛，即上訴人拉扯甲
    ○衣服時，甲○曾翻身趴著不讓上訴人脫衣服，且上訴人壓
    在甲○身上欲為性交時，甲○曾出言阻止並反抗、推上訴人
    之行為，則上訴人在甲○已出言並以行動表示反對之情形下
    ，猶對甲○為性交，是否已著手以違反被害人意願之方法對
    甲○為性交？原判決就此部分未予釐清，率認上訴人所為僅
    係利用甲○酒醉不能抗拒而為性交，亦難謂妥適。查按對於
    男女利用其精神、身體障礙、心智缺陷或其他相類之情形，
    不能或不知抗拒而為性交者，刑法第二百二十五條第一項設
    有處罰之明文。其所謂相類之情形，係指被害人雖非精神、
    身體障礙、心智缺陷，但受性交時，因昏暈、酣眠、泥醉等
    相類似之情形，致無同意性交之理解，或無抗拒性交之能力
    者而言；至被害人之所以有此情狀，縱因自己之行為所致，
    仍不能解免乘機對其性交者之刑責（最高法院96年台上字第
    4376號、73年台上第2526號判決意旨參照）。又刑法第221
    條第1項強姦罪、第224條第1項強制猥褻罪，與第225條第1
    項乘機姦淫罪、同條第2項乘機猥褻罪，其主要區別在於犯
    人是否施用強制力及被害人不能抗拒之原因如何造成，為其
    判別之標準。如被害人不能抗拒之原因，為犯人所故意造成
    者，應成立強姦罪或強制猥褻罪。如被害人不能抗拒之原因
    ，非出於犯人所為，且無共犯關係之情形，僅於被害人心神
    喪失或其他相類之情形不能抗拒時，犯人乘此時機以行姦淫
    或猥褻行為者，則應依乘機姦淫或乘機猥褻罪論處（最高法
    院71年台上第1562號判例意旨參照）。查告訴人甲○於KTV
    包廂所喝經稀釋過之烈酒之酒量，已超過其平時之酒量，至
    離開KTV包廂時即已酒醉意識模糊，嗣與被告進入旅館房間
    時，幾無精神意識，攤軟於床上想睡，於被告褪去其上衣及
    裙褲時，只能下意識用手要推開被告身體抗拒，惟當時酒精
    發揮作用致全身無力，根本起不了作用，後來就暈睡過去，
    直到當時上午十一時許始被鬧鐘鈴聲驚醒，則甲○於賓館房
    間時已酒醉昏暈全身虛軟無力，於無同意被告性交之理解及
    抗拒性交能力之情形下遭被告性侵害得逞，被告應係利用甲
    ○酒醉不能抗拒之際乘機姦淫甲○等情無訛。
  (五)綜上所述，被告前開辯解均非可採，被告確實利用甲○飲酒
    後意識模糊不能抗拒而乘機姦淫既遂。本件事證明確，被告
    犯行洵堪認定，應依法論科。
六、論罪科刑適用法律及量刑審酌之事由：
  (一)新舊法之比較：被告行為後，於94年2月2日修正公布之刑法
    ，於95年7 月1日施行，其中刑法第2條係規範行為後法律變
    更所生新舊法律比較適用之準據法，是刑法第2條本身雖經
    修正，但該條文既屬適用法律之準據法，本身尚無比較新舊
    法之問題，應逕適用裁判時即修正後刑法第2條規定以決定
    適用之刑罰法律，先予敘明。
  1.刑法第225條第1項乘機姦淫罪之規定法定刑未變動，均為3
    年以上10年以下有期徒刑，僅規定文字由「對於男女利用其
    心神喪失、精神耗弱、身心障礙或其他相類之情形，不能或
    不知抗拒而為性交者」，修正為「對於男女利用其精神、身
    體障礙、心智缺陷或其他相類之情形，不能或不知抗拒而為
    性交者」，對於本件被告利用甲○因飲酒而造成之精神障礙
    致意識不清楚而不能抗拒之狀態，由被告將之帶往旅館乘甲
    ○因酒醉不能抗拒而為性交，修正後之刑法第225條第1項之
    內容，對於被告而言並無有利或不利之影響，無適用修正後
    刑法第2條第1項規定比較新舊法適用之問題，應依一般法律
    適用原則，適用裁判時法（最高法院95年11月7日第21次刑
    事庭會議決議意旨參照）。
  2.依修正前刑法第91條之1第1項、第2項、第3項規定：「於裁
    判前應經鑑定有無施以治療之必要。有施以治療之必要者，
    得令入相當處所，施以治療；前項處分於刑之執行前為之，
    其期間至治癒為止。但最長不得逾3年；執行強制治療處分
    之日數，以1日折抵有期徒刑或拘役1日，或第42條第4項裁
    判所定罰金易服勞役折算1日之數額。」，修正後刑法第91
    條之1第1項第1款、第2項則規定：「徒刑執行期滿前，於接
    受輔導或治療後，經鑑定、評估，認有再犯之危險者，得令
    入相當處所，施以強制治療；前項處分期間至其再犯危險顯
    著降低為止，執行期間應每年鑑定、評估有無停止治療之必
    要。」，經比較新舊法結果，因舊法對於性侵害犯罪被告經
    鑑定認有強制治療必要者，採刑前強制治療，且可折抵刑期
    ，並有最長期限3年之限制，而新法則採刑後強制治療，其
    期間至再犯危險顯著降低為止，無最長期限之限制，亦無折
    抵刑期，比較而言，新法顯對於被告不利。另被告依據舊法
    鑑定結果，認無施以治療之必要，則適用舊法結果，無庸施
    以強制治療，於徒刑執行期滿前，自無庸再行鑑定、評估其
    再犯危險性。反之，如適用新法之結果，於徒刑執行期滿前
    仍須再為鑑定、評估，有可能因而被施以強制治療，比較結
    果，亦以舊法有利於被告，自應適用修正前刑法第91條之1
    治療處分之規定（最高法院96年2月6日96年度第3次刑庭會
    議決議亦同此意旨）。
  (二)核被告所為係犯刑法第225 條第1 項趁機姦淫罪。
  (三)原審認被告罪證明確，因而依刑法第2條第1項前段、第225
    條第1項之規定，並審酌被告前未曾因犯罪，經判決執行，
    有本院被告前案紀錄表可稽，素行尚可，惟犯罪後未坦承犯
    行，其利用告訴人酒醉不能抗拒之際加以姦淫，對告訴人造
    成之傷害甚深，與其犯罪之動機、手段、目的等一切情狀，
    量處被告有期徒刑3年4月。被告犯罪時間雖在96年4月24日
    以前，然宣告刑已逾有期徒刑1年6月，依中華民國96年罪犯
    減刑條例第3條第1項第15款之規定，不予減刑，附此指明。
    並說明刑法關於拘束人身自由保安處分之強制治療於88年4
    月21日修正公布後，增訂同法第91條之1，其第1項規定：「
    犯第221條至第227條、第228條、第229條、第230條、第234
    條之罪者，於裁判前應經鑑定有無施以治療之必要。有施以
    治療之必要者，得令入相當處所，施以治療。」第2項規定
    ：「前項處分於刑之執行前為之，其期間至治癒為止，但最
    長不得逾3年。」第3項規定：「前項治療處分之日數，以一
    日抵有期徒刑或拘役一日或第42條第4項裁判所定之罰金數
    額。」，嗣該條文於94年2月2日又修正公布，並自95年7月1
    日施行，將上開規定修正為：「犯第221條至第227條、第
    228條、第229條、第230條、第234條、第332條第2項第2款
    、第334條第2款、第348條第2項第1款及其特別法之罪，而
    有下列情形之一者，得令入相當處所，施以強制治療：一徒
    刑執行期滿前，於接受輔導或治療後，經鑑定、評估，認有
    再犯之危險者。二依其他法律規定，於接受身心治療或輔導
    教育後，經鑑定、評估，認有再犯之危險者。前項處分期間
    至其再犯危險顯著降低為止，執行期間應每年鑑定、評估有
    無停止治療之必要。」，亦即由刑前治療改為刑後治療，但
    治療期間則未予限制，治療處分之日數，復不能折抵有期徒
    刑、拘役或同法第四十二條第六項裁判所定之罰金額數，較
    修正前規定不利於被告。是本件應適用修正前刑法第91條之
    1規定，於裁判前先行鑑定有無施以強制治療之必要，此經
    原審函請國防醫學院三軍總醫院鑑定結果，認被告於案發時
    無明顯之精神症狀疾病，且綜合其個案史及理學檢查、精神
    狀態檢查、心裡衡鑑結果，屬低再犯危險，尚無強制施予治
    療之必要，有該院96年6月26日集逵字第0960009939號函及
    所附精神鑑定報告書附卷可憑，是尚無依上開規定併予宣告
    強制治療之必要。
七、駁回上訴之理由：
    經核原判決上開認事用法，洵無違誤，量刑亦屬妥適。被告
    上訴意旨以當時計程車係停在離高雅賓館尚有一段路之7-11
    便利商店，告訴人尚能與被告一起走路到高雅賓，且依於偵
    訊時所勘驗之錄影帶影像亦可知畫面中之女子尚能自行走入
    賓館內，可認告訴人當時並未達於酒醉之程度；又於賓館時
    係告訴人告知其衣服有暗扣，才得以脫掉告訴人之衣服，且
    依上開內政部警政署刑事警察局鑑驗書及國泰醫院診斷證明
    書可知，告訴人陰道內並未驗出精子細胞，其下體亦無何磨
    擦或撕裂傷痕，況告訴人竟至事發後多日之95年1月3日始報
    警，亦與一般受性侵害之被害人行為不符，有違經驗法則，
    足認告訴人係自願與被告發生性行為等語。惟查：
  (一)證人甲○自警詢迄原審審理時均一致證稱：當時下車時看到
    的是高雅賓館等情，並稱：「那邊確實是有一家7-11，但是
    我是以為我們家到了，才睜開眼睛，但是我張開眼睛看到的
    是高雅招牌，所以計程車是停在高雅賓館的附近」等語（見
    原審卷第108頁），且依卷附高雅賓館附近街道之照片所示
    （見本院卷第68頁），7-11與高雅賓館係分別位於街道兩側
    並非在同側，且有一段距離，被告當時若係在7-11附近下車
    ，證人甲○自不可能會看到高雅賓館的招牌而沒看到7-11便
    利商店，且該處係甲○住家及辦公處所，其對附近之地形自
    較被告清楚，應無誤認之可能。又被告曾自承其有將陰莖插
    入甲○之陰道內但並未射精，從而，甲○之陰道自無法驗得
    被告之精子細胞，且甲○當時已因酒醉全身虛軟無法奮力反
    抗僅能任由被告擺佈，被告既可輕易對甲○為性侵害，自無
    可能會對甲○下體造成任何磨擦或撕裂傷害，尚難因此據以
    認定甲○係自願與被告發生性關係。
  (二)再證人甲○於警詢時證稱：「．．．黑色的上衣跟裙子都沒
    有洗，已提供給警方當作證物」（見偵卷第13頁）；於偵訊
    時證稱：「（案發當天穿何衣服？）穿牛仔窄裙，長度約到
    膝上大腿一半，上衣穿圓領長袖黑色線衫，衣服證物在警局
    」、「（對上開勘驗錄影帶過程及內容有何意見？）那個女
    子不是我，據被告所述，他是牽著我，但該女子是自己走進
    去，而且我只有帶一個包包，鞋子也不對．．．」、「我當
    天是穿黑色馬靴，不是穿白色鞋子．．．」（見偵卷第43、
    113、114頁）；於原審審理時證稱：「（扣案上衣，這是否
    是案發的時候你穿的衣服？）是」、「這個扣子是在前面的
    ，這三顆扣子解下來就可以脫了，扣子扣起來的時候是半高
    領的，被告講的暗扣我完全沒印象」等語（見原審卷第47頁
    ）；核與證人乙○所證稱：「我只記得她穿裙子．．．」、
    「（提示甲○提供她當時穿的衣服照片，當天甲○是否穿這
    個衣服？）裙子是，但是衣服我不確定是否是這個顏色，樣
    式很類似」等語相符（見原審卷第91、96頁）。而依扣案衣
    物照片所示，甲○當時確實係穿著裙子，且該上衣之開口係
    在前方有三顆扣子，亦無被告所說之暗扣，有甲○當日所穿
    衣物照片附卷可證（見原審卷第27頁），是甲○當日所穿之
    衣物與錄影帶中之女子穿著已有不同，亦與被告所稱甲○當
    時係穿褲子及上衣有暗扣等情不符，難認該錄影畫面中之男
    女確為被告及甲○；而退萬步言，縱認錄影畫面內之男女確
    為被告及甲○，然初次見面的男女生，因女生精神狀態不穩
    ，而牽手或攙扶，僅為一般社交禮儀，尚不足以證明女生係
    自願與男生發生性關係，反證明女生意識非清醒而需要他人
    扶持，是亦無法作為有利被告之認定。
  (三)又證人甲○於警詢時證稱：「（你為什麼當時案發後沒有馬
    上報案？）因為我顧慮到我爸的身體不好，而且不想張揚，
    想跟他私下了結，所以才沒有馬上報案」、「．．．但他一
    直沒出面，所以我決定對他提出告訴」（見偵卷第14、15頁
    ）；於偵訊時證稱：「我在案發時，沒有想到要馬上採證，
    也沒有這樣的知識，且事關名節，我本來想私了，且是94年
    12月30日晚上九點半在和平東路三段上的咖啡館談，被告自
    己約的，還爽約，所以我才決定將此事告訴律師，並決定報
    案」（見偵卷第43頁）；於原審審理時證稱：「我當時上班
    的眼神是恍惚的，讓人家感覺有事情發生，因為我男朋友跟
    我同公司，他看我臉色很奇怪，．．．當時我頭腦空空的不
    知道做何反應．．．」、「我記得乙○有打電話來，我不記
    得是什麼時候，我當時不知道該怎麼辦，我又不敢跟我男朋
    友講，覺得很害怕」、「因為我男朋友知道這件事情不能讓
    我的家人知道，我身心受到這麼大的傷害，我與我男朋友協
    議要找被告談判．．．」、「朋友都勸我走法律途徑，我害
    怕家人知道，因為被告沒有來，我不知道該怎麼辦，所以只
    好接受朋友的建議報警了」等語（見原審卷第46、47頁），
    是甲○當時因事出突然，一時不知如何處理，又因顧慮家人
    及男友感受並欲維護自身名節，想與被告私下解決而隱忍未
    報警張揚，惟嗣後因被告無負責之誠意，為免被告消遙法外
    ，於親友之勸說下始不得已報警，尚無悖情理。而按證據之
    取捨與證據之證明力如何，均屬事實審法院得自由裁量、判
    斷之職權，茍其此項裁量、判斷，並不悖乎通常一般人日常
    生活經驗之定則或論理法則，又於判決內論敘其何以作此判
    斷之心證理由者，即不得任意指摘其為違法。茲原判決已詳
    敘就卷內證據調查之結果，而為綜合判斷、取捨，其得心證
    的理由已說明甚詳，且所為論斷從形式上觀察，亦難認有違
    背經驗法則、論理法則，或有其他違背法令之情形，自不容
    任意指為違法。被告提起上訴仍對原審取捨證據及判斷其證
    明力職權之適法行使任憑己見砌詞指摘原判決不當而否認犯
    行，自無理由，應予駁回。
八、併案意旨略以（臺灣臺北地方法院檢察署97年度偵字第4522
    號）：被告另於94年10月上旬某日晚上8時許，邀約乙○及
    其他友人共約12至15人，至臺北市○○路錢櫃KTV舊館唱歌
    。席間眾人於唱歌之際，飲用伏特加摻汽水、冰塊稀釋飲用
    。乙○並飲至爛醉如泥，全身癱軟，昏睡過去，被告見有機
    可趁竟心生邪念，竟於離去前開場所藉送乙○回家名義，攔
    搭不詳計程車載同乙○駛至臺北市北投山區某溫泉旅館，攙
    扶乙○至該旅館訂房休息，隨即出於趁機性交之犯意，趁乙
    ○酒醉不省人事而不能抗拒，褪去乙○全身衣物，將陰莖插
    入乙○之陰道而為性交行為得逞，因認被告此部分亦涉刑法
    第225條第1項之乘機姦淫罪，並與前開論罪科刑部分有修正
    刑法之連續犯之裁判上一罪關係云云。惟查，被告確有利用
    被害人乙○酒後不醒人事之際，對乙○為性交行為，固據證
    人乙○於偵查中及本院上訴審理時證述綦詳。惟據乙○於本
    件偵查中證稱：94年12月29日是被告臨時打電話約我出來唱
    歌，我就打電話給甲○及其他友人，最後只有甲○前來赴約
    等語（見偵查卷第63頁），核與證人甲○於警詢時所證相符
    （見偵查卷第10頁），且甲○於偵訊時亦證稱：「．．．我
    曾問過乙○為何還要與被告一起出去唱歌，還找我去，她說
    被告在她樓下等她，她害怕才找我一起去」等語（見偵卷第
    41頁），而被告與甲○之前並不相識，當時係第一次見面，
    已如前述，是被告當時既係臨時要找乙○唱歌，並不知乙○
    會邀約甲○前來，亦未要求乙○約甲○前來，係乙○自行決
    定約甲○出來；再依證人乙○、甲○、黃柏中及劉佩穎之證
    詞，渠等均證述於KTV包廂內只有划拳喝酒等語，並無人指
    證被告有特意對甲○灌酒等情，是被告雖先後利用乙○、甲
    ○酒醉時對渠等為性交行為，然被告與甲○並不相識，對於
    甲○酒量如何自不知情，甲○是否會因而喝醉，亦非被告原
    先得預料，而乙○當時既非專找甲○一人出來唱歌，其尚有
    找其他朋友，僅因其他友人均無人前來，至只有甲○一人到
    現場，足認乙○找甲○出來唱歌純係一偶然事件，自難認被
    告於94年10月對乙○為性侵害行為時即預料到2個月後會與
    甲○相遇並將對甲○為性侵害之行為，此外，復查無其他證
    據足以證明被告自始就有以飲酒之方式將被害人灌醉再加以
    性侵害之概括犯意。被告先後二次所為本件移送併辦與前開
    論罪科刑部分之犯行，無從認定係基於概括犯意而為，而此
    併案部分復未經檢察官起訴，本院無從併予審酌，自應退由
    檢察官另行偵查處理，併此敘明。
據上論斷，應依刑事訴訟法第368條，判決如主文。
本案經檢察官陳傳宗到庭執行職務。
中    華    民    國    99    年    6     月    30    日
                  刑事第十二庭審判長法  官  蔡永昌  
                                    法  官  蔡新毅
                                    法  官  吳啟民
以上正本證明與原本無異。
如不服本判決，應於收受送達後十日內向本院提出上訴書狀，其
未敘述上訴之理由者並得於提起上訴後十日內向本院補提理由書
（均須按他造當事人之人數附繕本）。「切勿逕送上級法院」。
                                    書記官  顧正榕
中    華    民    國    99    年    6     月    30    日
附錄：本案論罪科刑法條全文
刑法第225條第1項
對於男女利用其精神、身體障礙、心智缺陷或其他相類之情形，
不能或不知抗拒而為性交者，處3年以上10年以下有期徒刑。

司法院資訊處製作；財團法人民間司法改革基金會備份。
